最高法院刑事判決　　　　　　　　　　　　　　　九十一年度台上字第七０八五號
　　上　訴　人　乙○○○
　　　　　　　　甲 ○ ○
右上訴人等因偽造文書案件，不服台灣高等法院中華民國八十九年九月十五日第二審
判決（八十九年度上訴字第一八八六號，起訴案號：台灣桃園地方法院檢察署八十七
年度偵字第一六三三七、一八三三０號），提起上訴，本院判決如左：
    主  文
原判決撤銷，發回台灣高等法院。
　　理  由
本件原判決認定上訴人甲○○、乙○○○夫婦因投資理財失利，並無招組民間互助會
之真意，竟意圖為自己不法之所有，並基於概括之犯意聯絡。在桃園縣八德市○○○
街二十二巷二號住處，虛以部分人頭會員黃坤城等人充數，先後於民國八十五年十二
月十日、八十六年八月一日，由乙○○○擔任會首，招組如原判決附表一編號甲、乙
所示民間互助會；及於八十七年二月二十五日，由甲○○擔任會首，招募如原判決附
表一編號丙所示民間互助會，向會員詐取如原判決附表二編號一、附表三編號一、附
表四編號一所示頭期會款。復自八十六年一月間起至八十七年九月間止，連續多次於
附表二、三、四所示各互助會開標時間，在標單上偽簽各該附表所示遭冒標人之署押
及金額，偽造各該遭冒標人名義之標單後，持以冒標會款，計詐得會款新台幣（下同
）一千四百九十八萬一千六百元。並以甲○○所簽發支票，先後於八十七年九月間某
日、十月間某日，向溫灣各詐借二十萬元等情。因而維持第一審依想像競合犯及牽連
犯關係，從一重論處上訴人等共同連續行使偽造私文書，足以生損害於他人罪刑之判
決，駁回上訴人等在第二審之上訴，固非無見。
惟查：(一)事實審法院如未於審判期日，就被告否認犯罪有利之辯解事項與證據，予以
調查，亦不於判決理由內加以論列，率行判決，則屬於法有違。乙○○○提出標會清
冊，辯稱：原判決附表四編號六之會款，係由會員彭秀梅標得，伊並未冒標該次會款
（見第一審卷第二六、二九頁）。原審就其此部分否認犯罪之辯解事項與證據，未詳
予調查究明，即逕謂上訴人等有此部分冒標會款行為，難謂無調查未盡及理由不備之
違誤。(二)於民法債編八十八年四月二十一日修正公布前，民間互助會係會首與各個會
員間成立契約關係，不論何人得標，會首對於已得標領取會款之會員（即死會會員）
，均得請求給付該次應繳會款，尚無詐欺該死會會員可言。原判決謂上訴人等之冒標
會款行為，亦使死會會員陷於錯誤，而交付會款，難謂無適用法則不當之違誤。(三)有
罪判決書事實之認定與理由之說明必須互相一致，方為合法。倘若事實之認定與理由
之說明不相一致，按諸刑事訴訟法第三百七十九條第十四款後段規定，自屬判決理由
矛盾之當然違背法令。原判決以附表補充事實欄之記載，於其附表三載述上訴人等冒
標該附表編號二至十之會款，計「九次」。但於理由內謂上訴人等冒標該互助會之會
款，計「十次」（見原判決第四頁第十八行、第五頁第一行）。據此以觀，原判決事
實之記載與理由之說明不相適合，自屬判決理由矛盾。以上或為上訴意旨所指摘，或
為本院得依職權調查之事項。上訴人等上訴意旨指摘原判決不當，非無理由，應認有
發回更審之原因。
據上論結，應依刑事訴訟法第三百九十七條、第四百零一條，判決如主文。
中      華      民      國    九十一    年     十二     月     十二     日
                              最高法院刑事第六庭
                                  審判長法官  吳  雄  銘
                                        法官  池  啟  明
                                        法官  石  木  欽
                                        法官  郭  毓  洲
                                        法官  吳  三  龍
      右正本證明與原本無異
                                              書  記  官
中      華      民      國    九十一    年     十二     月     十七     日
